臺灣板橋地方法院民事判決　　　　　　 95年度重訴字第265號
原　　　告　乙○○
訴訟代理人　許俊仁律師
被　　　告　甲○○
訴訟代理人　張豐祥律師
上列當事人間請求返還不當得利事件，經本院於民國96年11月5
日言詞辯論終結，判決如下：
    主  文
原告之訴及假執行之聲請均駁回。
訴訟費用由原告負擔。
    事實及理由
壹、原告主張：被告明知其所持有原告簽發票面金額共新臺幣（
    下同）1,300 萬元之如附表(一)所示之本票2 紙，實際上並無
    任何債權債務關係，竟以之為抵押權之債權憑證，參與台灣
    台北地方法院87年度執字第1830號強制執行之分配，而獲取
    12 ,907,871 元分配金額之利益，致原告受有該金額之損害
    ，故依民法第179 條規定，被告應返還其所受12,907,871元
    之不當得利。併為聲明：(一)被告應給付原告12,907,871元及
    自民國87年6 月23日起至清償日止，按年息百分之5 計算之
    利息。(二)請准供擔保宣告假執行。
貳、被告抗辯：
一、被告否認自原告受有所稱12,907,871元之不當得利：
  (一)關於被告以1,300 萬元之抵押債權額，參與對原告為債務人
    之強制執行事件之分配（即台灣台北地院87年執字第1830號
    ），係確實之債權，曾經其他債權人提起分配表異議之訴，
    經駁回異議之訴確定，有台灣台北地方法院87年重訴字第11
    67號、台灣高等法院91年度重上更(一)字第62號、最高法院93
    年台上字第1501號等民事判決可稽。
  (二)原告早於77年間起即向被告陸續借款並積欠款項，截至82年
    12月1 日（即設定第二順位抵押權前一日），原告已積欠被
    告10,059,025元，因有加借意思，乃將抵押債權額定為1,39
    0 萬元而辦理第二順位最高限額抵押權之設定。嗣於同年12
    月30日，原告又向被告借款300 萬元（借款期3 年），均有
    被告自銀行提款交付之取款憑條可據（關於計算借款額詳如
    附件），上開計算借款額之附件，並經前開分配表異議之訴
    之確定判決認為所載之債權為真實。
  (三)又原告於前開訴外人中國農民銀行股份有限公司（下稱農民
    銀行）與被告間之分配表異議之訴事件中，於88年12月10日
    在台灣台北地方法院亦承認「我有陸續向被告借錢…. 我借
    款累計金額是多少我也不記得，簽發1,000 萬元及300 萬元
    本票是他們要求的，因要設定抵押。是被告算一算以前我欠
    他的錢及利息合計約一千多萬元…」及「我知道我有向他借
    錢所以簽發1,000 萬元及300 萬元本票... 」等語。
  (四)附件所示上開債權之計算表亦經被告提出於台灣台北地方法
    院87年度執字第1830號執行案件經審認在卷，原告在該冗長
    之整個強制執行程序中（自87年2 月至93年9 月間止），並
    無任何異議，亦有該強制執行卷可查。
  (五)綜上所述，被告以原告簽發作為擔保上開第二順位抵押權之
    如附表(一)所示之本票對原告為強制執行，係有確實之債權，
    原告所稱係為擔保其以被告的1/2 持分為借款之擔保而設定
    第二順位抵押權予被告，顯不足採。又原告以精神耗弱之理
    由，主張上述其於台灣台北地方法院87年重訴字第1167號所
    為不利於己的證述，不得採為證據云云，顯係為影響本案之
    判斷而意圖翻異，應不能採信。
二、原告提出之證明書，應不能為被告對原告為強制執行之始係
    無債權之認定依據：
  (一)原告在86年年底間，財務狀況已達無力清償其債務之情形（
    積欠二家銀行貸款及被告款項），為避免受強制執行拍賣之
    損失，即自意以其與被告共有1/2 之房地並連同另北投區之
    房屋，欲出售予被告，為此商議多次，終於86年12月16日以
    其主觀之價格，即扣除兩家銀行貸款約各700 萬元均由被告
    承受後，定售價為1,722 萬元，至北投區之房屋則須另以加
    價350 萬元，被告一度為其說動，而與簽約並已交付定金10
    0 萬元，嗣因未論及其積欠被告之1,300 餘萬元債務之解決
    問題（契約未明定是否在1,700 餘萬元價格中扣除，雙方有
    爭議，如加上此項債務由被告自行吸收，則房價不含北投區
    的房屋即高達約4,400 多萬元，非被告原意），雙方又再協
    議，原告乃提議由被告進行強制執行拍賣房屋並由被告以債
    權人又係共有人之地位承受，認為法院拍賣之價格在扣除第
    一順位抵押權合作金庫約700 萬元貸款及第二順位抵押權即
    積欠被告1,300 餘萬元及相關稅賦費用後，將無餘款可清償
    另一家銀行即農民銀行之貸款（該農民銀行貸款並無優先權
    ），原告此部分債務將可獲得免除，並認如此較之買賣，被
    告亦可少付甚多價金，而如被告承諾付其800 萬元，其損失
    亦可降低，被告為債權之獲償且有幫助原告脫困之意，乃答
    應其要求而在本件證明書上簽名，不意原告竟於證明書之文
    內書寫不實之「本人鄭重聲明雙方並無金錢借貸事實」等語
    句，該等文句實受原告之詐欺，與事實不符，並非原告之真
    意，與上開買賣契約之簽訂情形相同，均係利用被告之不注
    意，此可由證明書之文字除被告之簽名外，內文均非被告書
    寫得知。按因被詐欺而為意思表示者，表意人得撤銷其意思
    表示，民法第92條第1 項定有明文，又被告於原告提起本件
    訴訟後始發現上開詐欺情形，業經被告於96年4 月23日以答
    辯(四)狀為撤銷本件證明書上被詐欺部分之意思表示（即雙方
    並無金錢借貸事實等語），該與事實不符之意思表示，應屬
    無效。
  (二)又上開86年12月16日之房地產買賣契約，其後雖經解除契約
    ，但過程亦頗為波折，即在被告就原告1/2 房地的強制執行
    程序進行至已由被告（即債權人）承受，並另債權人農民銀
    行對被告提起之異議之訴尚在台灣高等法院審理中，而第一
    審之判決為被告敗訴（不准被告列為第二順位抵押權受償）
    ，原告在不動產買賣契約早已作罷雙方均不可能再履行該不
    動產買賣之此際，竟以郵局存證信函向被告解約，即藉口被
    告之不履約沒收被告在該買賣契約於訂約之初所付之款項（
    定金100 萬元），並沒收就共同房屋出租而已由原告收取的
    房租應分配與被告之部分票據，足見原告之不誠信與不正企
    圖，被告當時亦即以郵局存證信函回覆，表達撤銷上開同意
    支付800 萬元之承諾，亦有原告致被告與被告回覆原告之郵
    局存證信函可據，參以原告對上開被告回覆之存證信函，均
    未否認，於長期強制執行程序進行中，均未提出本件證明書
    以為主張，尚於農民銀行異議之訴案中作證承認有向被告貸
    款，已如前述，足見該證明書所載「雙方並無金錢借貸事實
    」之內容不實。又被告強制執行之聲請（87年2 月6 日）距
    離證明書所載日期（86年12月30日）僅短短1 個月又7 天，
    時間甚為接近，為何不立即在執行中提出而主張異議?
三、關於500萬元本票部分：
    至500 萬元本票部分，實係在強制執行程序進行中，原告一
    度在監服刑，被告之夫前往探監，原告復提到上開800萬元
    承諾之事，希以簽發本票作為保証，幾經討價還價，800萬
    元降為500 萬元，被告之夫見其狀至需要幫忙，乃同意簽發
    500 萬元本票，於數日後交付其所託之李瑤英收受，以為保
    証之意。關於原告與被告商議改用強制執行拍賣方式而由被
    告承諾交付800 萬元以降低其損失及其後降為500萬元，並
    簽發本票作為保証之經過及事實，亦經被告於答覆上開原告
    解除契約之覆函說明詳確，原告均未予否認，有該存證信函
    可據。此500萬元本票部分，後經被告提起債權不存在訴訟
    ，已判決確定。
四、關於原告所提被告尚積欠原告6,690,340 元一節，並非事實
    ，被告否認：
  (一)原告與被告共同購買的本件房地，其分期價款、共同向銀行
    貸款的本金及利息、相關稅費（包括契約、規費、代書費等
    交屋費、辦理房屋貸款之火災保險費及所謂車位產權不清之
    律師訴訟費用、裝設花崗地板、房屋稅捐、水電費與管理費
    等）， 屬於被告應分擔的部分，被告均已付清，在原告將
    其房屋持分設定第2順位抵押權予被告之前，經過結算，截
    至82年12月1 日止，原告已積欠被告10,059,025元（當時係
    原告欲第二次單獨再向銀行借款），嗣於同年12月30日原告
    又向被告借款300 萬元。
  (二)結算後，原告簽發發票日分別為82年12月1 日及同年12月30
    日金額分別為1000萬元及300 萬元本票兩張交付被告，如被
    告真有積欠其669 萬多元，為何尚簽發1300萬元本票並設定
    該第二順位抵押與被告而不扣除?
  (三)自被告實行本件抵押權之整個強制執行過程中，及其間由其
    他債權人（中國農民銀行）對被告提起抵押債權不存在的整
    個訴訟過程中，為何原告均未主張? 復更於上開其他債權人
    （中國農民銀行）與被告之債權不存在訴訟中作證証實有向
    被告借錢？
  (四)原告準備(六)狀所附之附表一及原證26至原證29之各該明細表
    ，均為其自行製作，均不能為證明。
  (五)被告另簽發500 萬元本票與被告，其緣由已如上述，惟關於
    該本票，業經被告提起債權不存在訴訟，並經判決確定。查
    上開本票債權不存在訴訟中，原告亦主張「共同購買台北市
    ○○○路13號2 樓之房屋，關於該房屋之訂金、分期款及自
    79年11月交屋至82年3 月該房屋所發生之契約、保險費、規
    費、花崗石地板及電動門裝潢、貸款利息、地價稅及房屋稅
    、管理費及水電費等相關費用，由原告代墊共1,260 萬元之
    一半即630 萬元，被告未還，原告有該項債權」等之相同事
    由，業經該確定判認被告除留60萬元外，並無積欠，亦有該
    宣示判決筆錄可稽，茲原告再重複主張相同事由，自應受既
    判力之拘束而不應准許。
五、聲明：
  (一)原告之訴及其假執行之聲請均駁回。
  (二)如受不利之判決，願供擔保，請准免假執行。
參、本院之判斷：
一、原告主張：如附表(二)所示之不動產原為原告所有，於82年12
    月2 日，設定最高限額1,390 萬元之第二順位抵押權予被告
    ，上開不動產前經被告以臺灣臺北地方法院87年度拍字第44
    號拍賣抵押物裁定為執行名義，聲請該院以87年度執字第18
    30號民事強制執行事件拍賣，被告並以上開不動產共有人及
    抵押權人之地位，以底價2,070 萬元承受如附表(二)所示之不
    動產，並以如附表(一)所示之本票2 紙為抵押債權之證明文件
    ，而以1,300 萬元債權參與分配，獲得分配12,907,871元之
    事實，業經本院調閱臺灣臺北地方法院87年度執字第1830號
    執行卷無誤，並為被告所是認，堪信為真實。又原告主張：
    被告雖持有原告所簽發如附表(一)所示之本票2 紙，惟兩造間
    實際上並無任何債權債務關係一節，則為被告所否認，並以
    前揭情詞置辯。是本件兩造爭執要點為：原告前以其所有如
    附表(二)所示之不動產設定最高限額新臺幣（下同）1,390 萬
    元之第二順抵押權（下稱系爭抵押權）予被告，系爭抵押權
    所擔保之債權範圍為何？及被告於87年間實行系爭抵押權時
    ，是否有抵押債權存在？
二、就系爭抵押權所擔保之債權範圍為何部分：
  (一)原告主張：兩造於78年7 月間共同出資合買坐落台北市中正
    區○○○路13號之房屋及基地，兩造權利範圍各1/2 ，原告
    就上開不動產之應有部分如附表(二)所示，而原告於81年7 月
    間已將自己的銀行貸款全部清償完畢。嗣後原告於82年2 月
    間，向銀行借貸500 萬元，復於同年11月間，擬再以其所有
    如附表(二)所示之不動產，連同被告就該不動產之應有部分，
    一併向銀行借貸890 萬元時，被告要求原告設定1,390 萬元
    之第二順位抵押權，以擔保被告權益，原告亦應被告之要求
    ，分別於82年12月1 日及同年12月30日簽發如附表(一)所示之
    2 張本票予被告，以為系爭第二順位抵押權之債權憑證，實
    際上兩造間並無任何借款關係，故系爭抵押權所擔保之債權
    ，係為擔保上開不動產被銀行拍賣時對被告之損害賠償等語
    ；被告則否認原告之主張，並辯稱：原告自77年起到設定系
    爭抵押權之前，實際上已經積欠被告10,059,025元，加上原
    告還有續借的意思，而就系爭抵押權設定最高限額為1390萬
    元，在設定之後同年12月30日原告又向被告借款300 萬元，
    故系爭抵押權所擔保之債權，是為擔保借款之債務等語（見
    本院卷(三)第10頁）。
  (二)原告前項之主張，業據提出被告不爭執其真正之協議書影本
    一紙為證（原證七；見本院卷(一)第99頁），而查上開協議書
    為兩造於82年11月30日所簽立，內容則為：就兩造出資合買
    之前開不動產，原告因需要資金週轉，擬向銀行申貸1,390
    萬元（含原借500 萬元）所為之協議，協議事項包括被告提
    供其就上開不動產之持分予原告持向銀行借款，原告向銀行
    借款所生利息、費用概由原告負擔，協議事項(三)並載明：「
    乙方（即原告）同意將其持分抵押設定予甲方（即被告）設
    定金額新臺幣壹仟佰玖拾萬元正，利息無，年限3 年，設
    定所生之費用概由雙方負擔各半。」。故原告主張兩造原設
    定系爭抵押權係為擔保上開不動產被銀行拍賣時，原告對被
    告之損害賠償之債，堪信為真實。
  (三)惟按「所謂最高限額之抵押契約，係指所有人提供抵押物，
    與債權人訂立在一定金額之限度內，擔保現在已發生及將來
    可能發生之債權之抵押權設定契約而言。此種抵押權所擔保
    之債權，除訂約時已發生之債權外，即將來發生之債權，在
    約定限額之範圍內，亦為抵押權效力所及。雖抵押權存續期
    間內已發生之債權，因清償或其他事由而減少或消滅，原訂
    立之抵押契約依然有效，嗣後在存續期間內陸續發生之債權
    ，債權人仍得對抵押物行使權利。此種抵押契約如未定存續
    期間，其性質與民法第754 條第1 項所定就連續發生之債務
    為保證而未定有期間之保證契約相似，類推適用同條項規定
    ，抵押人固得隨時通知債權人終止抵押契約，對於終止契約
    後發生之債務，不負擔保責任。反之，此種抵押契約定有存
    續期間者，訂立契約之目的，顯在擔保存續期間內所發生之
    債權，凡在存續期間所發生之債權，皆為抵押權效力所及，
    於存續期間屆滿前所發生之債權，債權人在約定限額範圍內
    ，對於抵押物均享有抵押權，除債權人拋棄為其擔保之權利
    外，自無許抵押人於抵押權存續期間屆滿前，任意終止此種
    契約。縱令嗣後所擔保之債權並未發生，僅債權人不得就未
    發生之債權實行抵押權而已，非謂抵押人得於存續期間屆滿
    前終止契約而享有請求塗銷抵押權設定登記之權利。」（最
    高法院66年台上字第1097號判例要旨參照）。又查民法物權
    編第六章關於抵押權之規定雖於96年3 月28日修正公布，同
    年9 月28日生效，惟因本件系爭抵押權係於修法前所設定，
    且系爭抵押權已因如附表(二)所示之不動產前經台灣台北地方
    法院87年度執字第1830號民事強制執行事件拍定，故於94年
    3 月8 日經台北市建成地政事務所塗銷抵押權登記而消滅，
    業經本院調閱上開執行卷查明。故本件關於系爭最高限額抵
    押權所擔保債權範圍之認定，並不適用上開修正後之民法物
    權編第六章規定。是兩造原設定系爭抵押權雖係為擔保上開
    兩造合資購買之不動產被銀行拍賣時，原告對被告之損害賠
    償之債。且兩造前因其等合資購買上開不動產，並以該不動
    產向合作金庫銀行股份有限公司（下稱合作金庫）設定最高
    限額3,060 萬元之第一順位抵押權，原告並於82年2 月26日
    、82年12月6 日分別再向合作金庫借款500 萬元、890 萬元
    ，因僅分別攤還本息至86年9 月26日、86年9 月6 日，故合
    作金庫於前開台灣台北地方法院87年度執字第1830號民事強
    制執行事件中，業以如附表(二)所示不動產第一順位抵押權人
    之地位，就上開未受償之抵押債權，於拍賣價金中全額受償
    ，有上開執行卷所附合作金庫參與分配聲請狀，及上開執行
    事件分配表影本附卷可稽（原證一；見本院卷(一)第5 頁）。
    被告就該不動產之應有部分，於上開執行事件並未併同拍賣
    ，而合作金庫之抵押債權既已全額受償，故合作金庫就連同
    被告就上開不動產之應有部分所設定之第一順位最高限額抵
    押權亦已因擔保債權已受清償而消滅。因此，兩造原就系爭
    抵押權約定擔保之上開損害賠償之債實際並未發生。惟查：
    系爭抵押權原設定登記之存續期間為自82年11月30日起至85
    年11月29日止計3 年，與上開兩造簽定之協議書之約定相符
    。然嗣後兩造又協議變更存續期間為自82年11月30日起至
    109 年11月29日止，有系爭抵押權設定契約書影本、他項權
    利變更契約書影本附卷可稽（見本院卷(一)第91至97頁）。依
    上開最高法院判例要旨，系爭最高限額抵押權所擔保之債權
    ，應不限於原告所主張之上開損害賠償之債，尚應包括兩造
    訂約時已發生之債權，及於存續期間屆滿前所發生之債權，
    在約定之最高限額之範圍內，均為系爭抵押權效力所及。而
    查被告係於87年2 月6 日持前開拍賣抵押物之裁定為執行名
    義向台灣台北地方法院為前開強制執行之聲請，是其於實行
    系爭抵押權前，如對原告另有其他借貸債權等債權存在，則
    於系爭抵押權之最高限額內，自亦屬系爭抵押權所擔保之債
    權範圍。
三、就被告於87年間實行系爭抵押權時，是否有抵押債權存在？
    即被告於前開執行事件受分配12,907,871元，是否為無法律
    上之原因部分：
  (一)按「主張不當得利請求權之原告，係因自己之行為致造成原
    由其掌控之財產發生主體變動，則因該財產變動本於無法律
    上原因之消極事實舉證困難所生之危險自應歸諸原告，始得
    謂平。是以原告對不當得利請求權之成立要件應負舉證責任
    ，亦即原告必須證明其與被告間有給付之關係存在，且被告
    因其給付而受有利益以及被告之受益為無法律上之原因，始
    能獲得勝訴之判決。」（最高法院91年度台上字第1673號判
    決要旨參照）。另按主張法律關係存在之當事人，須就該法
    律關係發生所須具備之特別要件，負舉證之責任。倘負舉證
    責任之一方所證明之間接事實，尚不足以推認要件事實，縱
    不負舉證責任之一方就其主張之事實不能證明或陳述不明、
    或其舉證猶有疵累，仍難認負舉證責任之一方已盡其舉證責
    任，自不得為其有利之認定。（最高法院17年上字第917號
    判例要旨、91年度台上字第1613號裁判要旨參照）。故本件
    原告依不當得利法則請求被告返還其利益，揆諸前揭說明，
    自應由原告先就其主張被告前於台灣台北地方法院87年度執
    字第1830號拍賣抵押物強制執行事件，受償系爭分配款12,9
    07,871元係缺乏法律上之原因，負舉證責任。
  (二)原告主張：其所簽發如附表(一)所示之本票2 紙，係因前述其
    於82年11月間，擬再以上開不動產再向銀行借貸890 萬元，
    被告要求原告設定1,390 萬元之第二順位抵押權，以擔保被
    告權益，原告並應被告之要求，分別於82年12月1 日及同年
    12 月30 日簽發如附表(一)所示之2 張本票予被告，實際上兩
    造間並無任何借款關係等語，並提出被告所簽發之證明書影
    本一紙為證（原證一；見本院卷(一)第4 頁）。被告對該證明
    書立書人欄為其所簽名一節並不爭執，惟否認兩造間無抵押
    債權存在，並以前揭情詞置辯。而查：上開證明書記載簽立
    日期為86年12月30日，內容則為：「本人向乙○○取得本票
    二紙，共計新臺幣壹仟佰萬元正，本人鄭重聲明雙方並無
    金錢借貸事實。雙方協議由乙○○淨取得現金新臺幣捌佰萬
    元正，其他任何稅賦利息費用均歸本人負責，概與乙○○無
    關。立書人甲○○」。而就被告簽立上開證明書之緣由，兩
    造之主張雖有不同，原告主張：係因86年間兩造約定由原告
    將前述與被告共有之如附表(二)所示之不動產，及坐落台北市
    北投區○○○路521 巷12弄6 號三層樓房地全部出售予被告
    ，買賣價金分別為1,722 萬元及350 萬元，合計共2,072 萬
    元，兩造並於86年12月16日所簽立房地產買賣契約書（原證
    九；見本院卷(一)第165 至168 頁），扣除向合作金庫借款70
    0 萬元及農民銀行借款700 萬元，再加計被告積欠原告之66
    3 萬8,501 元購屋墊付款，故被告共應給付原告1,335 萬8,
    501 元（計算式：2,072 萬－700 萬－700 萬＋663 萬8,50
    1 ＝1,33 5萬8,501） ，惟經被告堅決要求，雙方協議被告
    應付金額為1,300 萬元，然被告稱其僅能先付800 萬元，其
    餘500 萬元嗣後另行清償。又原告因已於86年12月16日將如
    附表(二)所示之不動產出售予被告，則前為其於該不動產上設
    定之系爭第二順位抵押權擔保，所簽發如附表(一)所示之2 紙
    本票，被告顯已無繼續持有擔保之必要，原告因而向被告索
    取返還該2 紙本票，惟被告以如附表(二)所示之不動產尚未移
    轉登記為由，拒絕返還，僅出具前開證明書（原證一），載
    明如附表(一)所示之本票係無金錢借貸事實供原告收執為憑等
    語。被告則辯稱：係因原告在86年年底間，財務狀況已達無
    力清償其債務之情形（積欠二家銀行貸款及被告款項），為
    避免受強制執行拍賣之損失，即自意以其與被告共有之如附
    表(二)所示房地並連同另北投區之房屋欲出售予被告，為此商
    議多次，終於86年12月16日以其主觀之價格，即扣除兩家銀
    行貸款約各700 萬元均由被告承受後，定售價為1,722 萬元
    ，至北投區之房屋則須另以加價350 萬元，被告一度為其說
    動，而與簽約並已交付定金100 萬元，嗣因未論及其積欠被
    告之1,300 餘萬元債務之解決問題（契約未明定是否在1,70
    0 餘萬元價格中扣除，雙方有爭議，如加上此項債務由被告
    自行吸收，則房價不含北投區的房屋即高達約4,400 多萬元
    ，非被告原意），雙方又再協議，原告乃提議由被告進行強
    制執行拍賣房屋並由被告以債權人又係共有人之地位承受，
    認為法院拍賣之價格在扣除第一順位抵押權合作金庫約700
    萬元貸款及第二順位抵押權即積欠被告1,300 餘萬元及相關
    稅賦費用後，將無餘款可清償另積欠普通債權人農民銀行之
    貸款，原告此部分債務將可獲得免除，並認如此較之買賣，
    被告亦可少付甚多價金，而如被告承諾付其800 萬元，其損
    失亦可降低，被告為債權之獲償且有幫助原告脫困之意，乃
    答應其要求而在上開證明書上簽名，不意原告竟於證明書之
    文內書寫不實之「本人鄭重聲明雙方並無金錢借貸事實」等
    語句，該等文句實受原告之詐欺，與事實不符，並非原告之
    真意等語。然依上開證明書之全文內容，參酌兩造上開陳述
    ，可知係因兩造就上開86年12月16日之不動產買賣事宜與兩
    造間之其他債權債務關係，作成某種協議，被告始於86年12
    月30日簽立上開證明書予原告收執，而非被告單純為聲明兩
    造間實際上並無金錢借貸事實所簽立。是兩造間確有債權債
    務之糾葛，並非原告所主張之無債權債務關係存在，且上開
    房地產買賣契約，嗣後業經原告解除，此為原告所是認，因
    此，前開被告所簽立之證明書，並不足以作為兩造間無金錢
    借貸關係之證明。
  (三)又查：臺灣臺北地方法院87年度執字第1830號民事強制執行
    事件，拍賣原為原告所有如附表(二)所示之不動產，經被告以
    該不動產共有人及抵押權人之地位，以底價2,070 萬元承受
    ，執行法院並於87年8 月10日製表分配，分配期日為87年8
    月25日，被告以第二順位抵押權人身分受分配12,907,871元
    ，因該執行事件之普通債權人農民銀行不同意被告以1,300
    萬元之第2 順位抵押債權列入分配表，於87年8 月11日向執
    行法院聲明異議，被告於87年9 月3 日為反對之陳述，致農
    民銀行之異議未終結，農民銀行遂依強制執行法第41條第4
    項之規定，於87年9 月21日以本件被告為被告，提起分配表
    異議之訴（台灣台北地方法院87年度重訴字第1167號），該
    事件於台灣高等法院91年度重上更(一)字第62號，認被告系爭
    抵押權之擔保債權1,300 萬元存在，而判決農民銀行敗訴，
    農民銀行不服，提起上訴，經最高法院93年度台上字第1501
    號裁定上訴駁回而確定，業經本院調閱上開分配表異議之訴
    歷審卷查明，並有該事件歷審判決書影本附卷可參。
  (四)經查：原告於前開台灣台北地方法院87年度重訴字第1167號
    分配表異議之訴審理中，於88年11月10日到庭作證時，法官
    當庭提示如附表(一)所示之本票2 紙，訊問是否原告所簽發，
    原告當時結證稱：「是，我與被告（按即本件被告）有金錢
    往來，因之前我們有合夥開會計補習班，我有陸續向被告借
    錢，我借錢他都要我寫借據，我借款累計金額是多少我也不
    記得，簽發一千萬元及三百萬元本票是他們要求的，因要設
    定抵押。是被告算一算以前我欠他的錢合計約一千多萬元，
    我是被動的，都是他們要求我寫的金額。」（問：為何12月
    1 日簽發一千萬元本票後又在12月30日簽發一張本票？）答
    稱：「是他們要求我簽發的，我向他借錢有時他拿現金給我
    ，有時匯到我先生嘉陽文化事業股份有限公司帳戶，如是我
    向他借小額幾萬元，我很快就會還，如借數額較大就會借長
    期，有無還長期借款我忘記了。」，再經法官提示87年12月
    15日筆錄詢問原告有何意見？原告答稱：「我知道我有向他
    借錢，所以簽發一千萬元及三百萬元本票，但對一千萬元本
    票簽發後是否再行借款才簽發三百萬元本票我已沒印象。」
    （問：本票上的字是你寫的嗎？）答稱：「是，都是我寫的
    」等語（見台灣台北地方法院87年度重訴字第1167號第一審
    卷第154 頁）。而原告上開證述係在被告86年12月30日簽立
    前開證明書之後，且其已明確證稱確與被告間有借貸關係，
    益證前開證明書（原證一）非可作為兩造間無抵押債權存在
    之證明。再者，依原告上述證詞，足見其確有向被告借款，
    經會算本息後始簽發如附表(一)編號1 所示之面額1,000 萬元
    之本票給被告，並以如附表(二)所示之不動產為被告設定系爭
    第二順位抵押權。而原告於82年12月30日再向被告借用300
    萬元，亦有原告簽發同面額之如附表(一)編號2 所示之本票原
    本附於前開台灣台北地方法院87年度執字第1830號執行卷內
    可憑，是本件原告主張兩造間並無金錢借貸關係，自不足採
    。
  (五)另依證人黃秋香（即為兩造辦理系爭第二順位抵押權設定登
    記之代書）於前開台灣高等法院91年度重上更(一)字第62號91
    年7 月31日準備程序期日，到庭結證稱：「（協議書）是事
    務所小姐寫的（按即本件原證七之協議書；見本院卷(一)第99
    頁），但我擬稿的。乙○○提供之房地給甲○○設定第二順
    位抵押權是我辦的，設定之前有部分債權存在，金額多少忘
    了，不是根據協議書。甲○○先生侯得裕打電話給我說跟乙
    ○○之間有債權問題，後來他們到事務所辦理設定抵押時我
    有問設定金額，雙方有講我們有借貸，金額自己去算，代書
    只要依雙方講的金額辦設定」等語（見台灣高等法院91年度
    重上更(一)字第62號卷第66至67頁），參照原告於前開案件第
    一審法院作證時，承認有積欠被告債務，並簽發系爭如附表
    (一)所示之本票2 紙給被告，理由已如前述，足認原告確實對
    被告負有1,300 萬元之債務，始設定系爭抵押權，並非單純
    因被告提供與原告共有應有部分1/2 之不動產，供原告向合
    作金庫銀行貸款，始依協議書設定系爭抵押權甚明。至於被
    告就借款交付之方式於前開事件審理時稱：「我大部分借款
    給他（指本件原告）都是現金，我約他到銀行拿錢」等語（
    見台灣台北地方法院87年度重訴字第1167號卷第62頁），而
    原告於該案則證稱：「我向他（指本件被告）借錢有時他拿
    現金給我，有時匯到我先生嘉陽文化事業股份有限公司帳戶
    ……」等語（見台灣台北地方法院87年度重訴字第1167號卷
    第154 頁），二人所供款項交付之方式雖有出入，但人之記
    憶恆因時間之經過而淡忘，且其係多次陸續借貸，時間又長
    達數年，自難期其每筆借貸均能牢記在心，故尚難因借貸之
    細節有所出入，而否定兩造間之借貸關係存在。
  (六)原告雖嗣於89年1 月15日向臺灣臺北地方法院民事執行處提
    出聲請狀，指經其詳細計算與核對資料，其僅欠被告15萬元
    （聲請狀影本見本院卷(一)第169 至172 頁）。但於前開台灣
    高等法院91年度重上更(一)字第62號作證時，經法官問其對台
    北地方法院88年11月10日之證人筆錄有何意見？，原告答稱
    ：「大致上是對的，可是有說欠他錢，但因我當時身體不好
    ，神智不是很清爽，比較煩躁。我與上訴人是好朋友，我沒
    有欠他錢，他有匯15萬元給我。我因要將房子提供給合庫貸
    款，但房子是我與上訴人共有各二分之一，他為保障權利，
    才要求我簽本票與設定抵押，有向合庫貸款1,390 萬。這段
    時間我自己計算結果並未欠他錢，反而他還欠我錢，向簡易
    法庭聲請支付命令，現還在審理中，並提出協議書」等語（
    見台灣高等法院91年度重上更(一)字第62號卷第40至41頁）。
    然查，原告於88年11月10日在該案原審法院作證時，既已承
    認有陸續向被告借錢，核算結果合計約欠一千多萬元，並簽
    發如附表(一)所示之本票，於台灣高等法院91年度重上更(一)字
    第62號一案作證時對原審法院之證詞亦稱：「大致上是對的
    」，足證兩造間確有上述1,390 萬元之債權債務存在。雖其
    嗣後翻異前詞，並於95年6 月22日提起本件訴訟，改主張：
    其於88年11月3 日因故自殺，幸經送醫急救，始未造成不幸
    之結果，然原告精神、情緒尚未恢復之狀態，即遭法院於同
    年10月拘提製作證人筆錄，故前開原告於此原告精神耗弱之
    情狀下所為之供述，應不得採為證據云云，並提出西園醫院
    88年11月4 日診斷證明書影本一紙為據（原證三；見本院卷
    (一)第71頁），然該診斷證明書僅載明原告因自殺（藥物過量
    ）於88年11月3 日至該院急診就醫，醫囑並載明宜休息數日
    等內容，並無法證明原告當時之精神狀態為何，且距離其上
    開88年11月10日作證日期已長達一週，而由原告上開證言內
    容觀之，其尚能為清楚完整之陳述，故該診斷證明書並無法
    證明原告於88年11月10日作證時，有精神耗弱之情形。況其
    91年7 月10日於前開台灣高等法院作證時，既無精神喪失或
    精神耗弱之情況，是其本件主張其前開於台灣台北地方法院
    所為證詞係精神耗弱之情狀下所為述，不得採為證據云云，
    要非可採。
  (七)原告簽發交付被告如附表(一)所示之本票，到期日原均填寫85
    年11月29日，因屆期未能清償，發票人乃直接於本票上更改
    到期日為86年6 月29日，並於更改處加蓋印章，此有本票原
    本及影本分別附於前述強制執行卷宗及本院卷可證。但屆期
    原告仍未清償，被告乃持該本票向臺灣臺北地方法院聲請拍
    賣抵押物，該裁定於87年1 月20日送達於原告之住所台北縣
    板橋市○○街33巷4 號，並寄存於海山派出所，原告對該裁
    定並未抗告。被告再持此裁定向同法院聲請強制執行，執行
    法院於87年3 月21日、87年5 月13日、87年6 月8 日，前後
    送達詢問鑑定如附表(二)所示不動產價格通知書、拍賣通知給
    原告。87年6 月23日拍賣期日，執行法院准許債權人即被告
    依拍賣底價2,070 萬元承受如附表(二)所示之不動產，並據以
    作成分配表。另一債權人即農民銀行不同意被告之1,300 萬
    元債權以第二順位抵押權加入分配，而聲明異議，執行法院
    並將此聲明異議狀於87年8 月31日送達給原告，此有經本院
    向臺灣臺北地方法院調閱之該院87年度執字第1830號拍賣抵
    押物強制執行卷宗可憑，並經台灣高等法院91年度重上更(一)
    字第62號一案判決所認定，是以原告對被告以1,300 萬元之
    第二順位抵押債權聲請強制執行，早已知之甚詳，果其對上
    訴人未負有此1,300 萬元債務，何以始終未置一詞向執行法
    院提出異議？直至前開分配表異議之訴第一審法院判決農民
    銀行勝訴後，始於89年1 月17日檢附原審判決影本，向執行
    法院聲明異議，指稱與被告僅有15萬元之債務云云，復於本
    件起訴主張與被告間並無任何借貸關係存在，前後所述不一
    ，其有悖常情，至為明確。是以原告事後翻異前詞，於本件
    主張被告受領系爭分配款係不當得利，依前開最高法院91年
    度台上字第1673號判決要旨，原告既未能證明被告受領系爭
    分配款為無法律上之原因，則不論被告於本件就其前開抗辯
    所為之舉證是否不足或尚有疵累，仍不能認原告本件之主張
    為可採。
四、從而，原告依據不當得利之法律關係，請求被告給付12,907
    ,871 元 及自87年6 月23日起至清償日止，按年息百分之5
    計算之利息，為無理由，應予駁回。原告既受敗訴之判決，
    其假執行之聲請即失所附麗，應併予駁回。
五、本件事證已臻明確，兩造其餘主張陳述及所提之證據，核與
    判決結果不生影響，爰不贅述，併此敘明。
六、據上論結，原告之訴為無理由，依民事訴訟法第78條，判決
    如主文。
中　　華　　民　　國　　96　　年　　11　　月　　30　　日
                  民事第一庭    法　官　黃信樺
以上正本係照原本作成
如對本判決上訴，須於判決送達後20日內向本院提出上訴狀
中　　華　　民　　國　　96　　年　　11　　月　　30　　日
                            書記官　簡青根
附表(一)：
┌─────────────────────────────────────┐
│本票附表：95年度重訴字第265 號                                            │
├───┬─────┬─────┬──────┬─────┬─────┬──┤
│編  號│發  票  人│發 票 日  │到  期  日  │ 票面金額 │ 本票號碼 │備考│
│      │          │          │            │（新台幣）│          │    │
├───┼─────┼─────┼──────┼─────┼─────┼──┤
│001   │乙○○    │82年12月1 │86年6月29日 │1,000萬元 │021053    │    │
│      │          │日        │            │          │          │    │
├───┼─────┼─────┼──────┼─────┼─────┼──┤
│002   │乙○○    │82年12月30│86年6月29日 │300萬元   │021178    │    │
│      │          │日        │            │          │          │    │
└───┴─────┴─────┴──────┴─────┴─────┴──┘
附表(二)：不動產附表
┌──────────────────────┐
│土地附表：                                  │
├──────┬──┬──┬───┬─────┤
│土地坐落    │地號│地目│面積（│權利範圍  │
│            │    │    │平方公│          │
│            │    │    │尺）  │          │
├──────┼──┼──┼───┼─────┤
│台北市中正區│410 │建  │341.00│599/10,000│
│城中段一小段│    │    │      │          │
└──────┴──┴──┴───┴─────┘
┌───────────────────────────┐
│建物附表：                                            │
├─┬────┬─────┬───┬─────┬────┤
│編│建物門牌│基地坐落  │建物面│附屬建物  │權利範圍│
│號│        │          │積（平│          │        │
│  │        │          │方公尺│          │        │
│  │        │          │）    │          │        │
├─┼────┼─────┼───┼─────┼────┤
│01│台北市中│台北市中正│二層：│陽台：    │1/2     │
│  │正區延平│區○○段一│279.19│17.57 平方│        │
│  │南路13號│小段410 地│      │公尺      │        │
│  │2號     │號        │      │栽植槽0.75│        │
│  │        │          │      │平方公尺  │        │
├─┼────┼─────┼───┼─────┼────┤
│02│台北市中│台北市中正│地下二│          │1/18    │
│  │正區延平│區○○段一│層：  │          │        │
│  │南路13號│小段410 地│202.64│          │        │
│  │地下2 、│號        │地下三│          │        │
│  │3層     │          │層：  │          │        │
│  │        │          │196.24│          │        │
└─┴────┴─────┴───┴─────┴────┘
